最高法院刑事判決　　　　　　　　　 111年度台上字第1202號
　　　　　　　　　　　　　　　　　 111年度台上字第1203號
　　　　　　　　　　　　　　　　　 111年度台上字第1204號
上　訴　人　陳建昇


　　　　　　鍾志康


上列上訴人等因違反毒品危害防制條例等罪案件，不服臺灣高等
法院高雄分院中華民國110年9月22日第二審判決（110 年度上訴
字第508、509、620號，起訴案號：臺灣屏東地方檢察署109年度
偵字第2975、2976、4759號；追加起訴案號：同署109 年度偵字
第3902、5078、5756號），提起上訴，本院判決如下：
    主  文
上訴駁回。
    理  由
一、按刑事訴訟法第377 條規定，上訴於第三審法院，非以判決
    違背法令為理由，不得為之。是提起第三審上訴，應以原判
    決違背法令為理由，係屬法定要件。如果上訴理由書狀並未
    依據卷內訴訟資料，具體指摘原判決不適用何種法則或如何
    適用不當，或所指摘原判決違法情事，顯與法律規定得為第
    三審上訴理由之違法情形，不相適合時，均應認其上訴為違
    背法律上之程式，予以駁回。
二、本件原審審理結果，認為上訴人陳建昇、鍾志康（下稱上訴
    人等）之犯行均已明確，因而維持第一審依行為時毒品危害
    防制條例（下稱毒品條例）規定，並適用同條例第17條第 2
    項，論處上訴人等共同或單獨犯販賣第二級毒品，陳建昇共
    17罪，鍾志康共11罪罪刑（均累犯，各處如原判決附表一之
    一，及一之二之有期徒刑），並依法宣告沒收（追徵）之判
    決，駁回上訴人等此部分在第二審之上訴。有關鍾志康前述
    犯行，第一審係分別以109年度訴字第416、780號，及109年
    度訴字第920 號判決，定其應執行刑（下稱定刑）為有期徒
    刑8年及5年2 月，經原審合併審理後，認為有總體檢視，合
    併定刑之必要，因而撤銷第一審上開二判決前述之定刑，改
    定刑為有期徒刑9 年。從形式上觀察，並無判決違法情形存
    在。
三、上訴人等上訴意旨略以：
  ㈠陳建昇部分
  1.陳建昇係初次販賣第二級毒品，且交易之次數、數量、金額
    及對象均少，獲利不多，意在支應自己施用之花費，犯罪情
    節與大、中盤毒梟有別，有情輕法重、可堪憫恕情形。陳建
    昇於原審請求適用刑法第59條酌減其刑，原判決未予審酌，
    復未說明其理由，有理由不備之違法。
  2.陳建昇所犯各罪之侵害法益均同，犯罪之時間、空間密接，
    可認各罪之獨立性甚低，所犯各罪顯示之人格面亦無不同，
    考量定刑之刑罰經濟及恤刑目的、刑罰之邊際效應隨刑期而
    遞減、行為人所生痛苦則隨刑期遞增，以及復歸社會可能性
    等，應酌定較低之執行刑。陳建昇於原審羅列「刑事案件量
    刑及定執行刑參考要點」及「刑事案件量刑及定執行刑參考
    要點逐點說明」之相關規定，主張第一審判決之定刑過重，
    法院於定刑時應綜合考量以上各情等語。原判決未敘明不可
    採之理由，有判決不備理由之當然違法。
  ㈡鍾志康部分
  1.鍾志康販賣毒品之對象黃英泰於獲案之初即供出其毒品來自
    鍾志康，乃警方卻延宕8 月才傳喚鍾志康，致因情事變更，
    無法藉由鍾志康之指述，回溯犯案之情景，不能查獲共犯及
    毒品，而不能適用毒品條例第17條第1 項規定；若警方能即
    時傳喚，鍾志康或不致有後續犯行。鍾志康自白犯行，且已
    供出其毒品來源，僅因警方草率行事，使鍾志康不能適用前
    述減刑規定，實欠公允。
  2.鍾志康所犯業務傷害之前案，實非屬業務（非專業駕駛），
    法院此部分之認定已令人遺憾、失望。且該案與本案顯無關
    連，業務過失亦無何惡性，而無刑罰反應力薄弱問題。原判
    決依累犯規定加重其刑，致鍾志康假釋門檻提高，對一個勇
    於認錯者，情何以堪。且鍾志康所犯本案實係吸毒者間之互
    通有無，意在能持續吸毒，且鍾志康係因失業情緒、誤交損
    友，於心智軟弱下鑄下大錯，販賣毒品並非原意，亦屬初犯
    ，請免依累犯規定加重。
四、惟查：
  ㈠陳建昇部分
  1.刑法第59條之適用，必其犯罪之情狀在客觀上足以引起一般
    同情，認為即予宣告法定最低度刑期尤嫌過重者，始有適用
    餘地；且適用與否，係屬事實審法院得依職權自由裁量之事
    項，未依該規定減輕其刑，除有違法或濫用情事，自不得執
    為提起第三審上訴之理由。本件原判決認陳建昇無刑法第59
    條之適用，已說明其理由，略以：陳建昇所犯販賣第二級毒
    品罪，經適用毒品條例第17條第2項後，已減輕至有期徒刑3
    年6 月以上；陳建昇以其係初犯販賣本案之罪，犯後已有悔
    悟，並覓得正當職業，未再沾染毒品，且有家庭需要照顧等
    情，係屬行為後之情狀，而非犯罪時之情狀；其復未證明或
    釋明另有何特殊之環境及原因，在客觀上顯然足以引起一般
    同情，而應受有期徒刑3年6月以下之酌減優惠，所請適用刑
    法第59條，尚非有據等語（見原判決第8、9頁）。核其論斷
    ，並無濫用裁量權限或陳建昇所指漏未審酌之違法情形，自
    不能指為違法。
  2.數罪併罰合於定刑規定者，其執行刑之酌定，係事實審法院
    得依職權裁量之事項，倘其酌定之刑並未逾越法律所規定之
    範圍（即裁量權行使之外部性界限），亦未違反比例、公平
    及罪刑相當原則（即裁量權行使之內部性界限）者，即不得
    任意指為違法，而執為上訴第三審之適法理由。關於陳建昇
    之定刑，第一審經審酌其所犯各罪之同質性高、所獲利益之
    差距、數罪併罰限制加重與多數犯罪責任遞減原則，而定刑
    為有期徒刑12年（見第一審109年度訴字第416、780 號判決
    第18頁）。原審審酌後，以陳建昇所犯共17罪，各罪宣告刑
    之總合刑期已逾60年；犯案模式兼有單獨及共同犯罪，犯罪
    地區有屏東縣屏東市、麟洛鄉、萬丹鄉，販賣地點包括陳建
    昇住處、道路路旁、汽車車內、廟宇及夜市內、便利超商前
    ，販賣時間係於民國108年12月上旬起至109年3 月中旬，且
    遍及深夜以外各時間；認為第一審之前述定刑，已給予恤刑
    優惠，亦已注意刑罰邊際效應隨刑期而遞減及行為人所生痛
    苦程度隨刑期而遞增，並綜合考量行為人之人格及各罪間之
    關係、行為人復歸社會之可能性，並未逾越刑法第51條第 5
    款之規定，亦無濫用裁量權情事，因而予以維持；並說明陳
    建昇第二審上訴指摘第一審之定刑過重，為無理由（見原判
    決第11、12頁）。核其論斷、說明，於法並無不合。陳建昇
    上訴關於此部分之指摘，亦係就屬於原審職權裁量之合法行
    使，重為爭執，並非適法之上訴第三審理由。
  ㈡鍾志康部分
  1.鍾志康於原審主張其販賣之毒品來自陳桂楙及陳家章等語。
    然經調查後，犯罪調（偵）查機關並未因鍾志康之陳述而查
    獲毒品來源，已經原判決說明明確（見原判決第7、8頁）。
    且陳家章到案後否認鍾志康之指述，已經檢察官為不起訴處
    分（見109年度訴字第920號卷第49至53頁）；陳桂楙則係與
    鍾志康共同販賣安非他命之人（見本案第一審109 年度訴字
    第416、780號判決附表一編號2、4、6 ）。而警方因接獲檢
    舉及黃英泰於108年9月26日指述其施用之毒品來自鍾志康後
    ，即報請檢察官偵查、指揮，進而為相關之監聽、研判，並
    5 度提出偵查（職務）報告；於109年2月18日之偵查報告，
    已明白說明陳董即陳桂楙，並與鍾志康有合作販賣毒品之關
    係（以上見108年度他字第2959號、109年度他字第541 號卷
    ）。因此鍾志康於109年3月26日到案時雖坦承、指述其媒介
    陳桂楙販賣安非他命（見屏警刑三字第00000000000 號警卷
    第28頁），陳桂楙則於同年4月24日始到案（見109年度他字
    第541號卷第201頁以下）。惟因警方早知悉2 人有共犯關係
    ，陳桂楙自非因鍾志康供述而查獲之正犯，亦非鍾志康之毒
    品來源。原判決認鍾志康不合於毒品條例第17條第1 項之規
    定，與卷內證據並無不合，犯罪調（偵）查機關，亦無鍾志
    康上訴意旨所指之怠慢、草率情形。此部分之上訴自有未合
    。
  2.原判決認鍾志康本案犯罪成立累犯，並應加重其刑，係以鍾
    志康前因業務過失傷害案，經法院判處有期徒刑3 月確定，
    於105年6月20日執行完畢，其於執行完畢後，5 年內故意再
    犯本案之罪，均為累犯；又本案犯罪之類型雖與前述犯罪不
    同，然罪質相異之非同類型累犯仍屬刑法第47條第1 項之適
    用範圍，司法院釋字第775 號解釋意旨亦未指罪質非同類之
    累犯應予限縮。且鍾志康販賣第二級毒品，危害社會秩序之
    情節不可謂不重大，其於有期徒刑執行完畢後又犯本案之重
    罪，販售金額及數量均多，足證其刑罰反應力薄弱，若加重
    法定最輕本刑，不致生違反罪責原則、比例原則，亦無過苛
    侵害情事存在，應依刑法第47條第1 項規定加重其刑（見原
    判決第6 頁）。核其論斷、說明，於法無違。鍾志康就原判
    決法律適用之合法判斷，再為爭執，自非合法之上訴第三審
    理由。
五、綜上說明，本件上訴人等之上訴均違背法律上之程式，俱應
    予駁回。
據上論結，應依刑事訴訟法第395條前段，判決如主文。
中    華    民    國   111    年    3     月    31    日
                  刑事第四庭審判長法  官  林  立  華  
                                  法  官  謝  靜  恒  
                                  法  官  王  敏  慧  
                                  法  官  李  麗  珠  
                                  法  官  林  瑞  斌  
本件正本證明與原本無異
                                  書記官
中    華    民    國   111    年    4     月    6     日